臺灣板橋地方法院民事判決　　　　　　　100年度婚字第249號
原　　　告　鄭文欽
被　　　告　黃素珠
上列當事人間請求離婚事件，本院於民國100年3月28日言詞辯論
終結，判決如下：
    主  文
原告之訴駁回。
訴訟費用新臺幣仟元由原告負擔。
    事實及理由
一、原告起訴之主張：兩造於民國79年1 月7 日結婚，婚後共同
    居住在新北市○○區○○街42巷1 弄5 之3 號，夫妻感情初
    尚融洽，並育有子女鄭淯峻、鄭琪蓁，不料被告竟於83年6
    月12日因細故離家出走，行蹤不明，事後雖經尋獲，但已造
    成夫妻感情不睦，導致兩人分居迄今已有16年之久，夫妻生
    活名存實亡，且形同陌路或怒目相向。為此爰依民法第1052
    條第2 項之規定，聲明請求：判准兩造離婚。
二、被告則以：兩造於83年間因原告外遇之事經常吵架，故在婆
    婆之建議下，被告偕子女暫時至舅舅家中居住約1 個月，未
    久即自行返家，根本無原告所稱「離家出走行蹤不明」、「
    為警尋獲」之事，反而是原告自83年間開始即在外與其他女
    人同居破壞婚姻，被告並無過錯不願意離婚等語置辯，並聲
    明：請求駁回原告之訴。
三、兩造不爭執之事實：兩造於79年1 月7 日結婚，婚後原共同
    居住在新北市○○區○○街42巷1 弄5 之3 號，兩人並育有
    子女鄭淯峻、鄭琪蓁，現婚姻關係仍存續之事實，有戶籍謄
    本可稽。
四、本件之爭點及法院之判斷：原告主張被告於83年6 月間無故
    離家，造成夫妻感情開始失和而分居，迄今已逾16年未共同
    生活，婚姻顯難以維持等情，已為被告否認，並以前揭情詞
    置辯，是本件應審酌之爭點厥為：兩造婚姻是否有重大事由
    致難以維持，且是否不可歸責於原告？茲論述如下：
  (一)按民法第1052條第2 項所稱「有前項以外之重大事由，難以
    維持婚姻者」，係抽象的、概括的離婚事由，此乃緣於民國
    74年修正民法親屬編時，為因應實際需要，參酌各國立法例
    ，導入破綻主義思想所增設。但其事由應由夫妻一方負責者
    ，僅他方得請求離婚，是其所採者為消極破綻主義精神，非
    積極破綻主義，經原判決說明綦詳。又該條項但書所規定「
    難以維持婚姻之重大事由應由夫妻之一方負責者，僅他方得
    請求離婚」，乃因如肯定有責配偶之離婚請求，無異承認恣
    意離婚，破壞婚姻秩序，且有背於道義，尤其違反自己清白
    （clean hands ）之法理，有欠公允，同時亦與國民之法感
    情及倫理觀念不合，因而採消極破綻主義。倘該重大事由，
    夫妻雙方均須負責時，應比較衡量雙方之有責程度，僅責任
    較輕之一方得向責任較重之他方請求離婚，如有責程度相同
    時，雙方均得請求離婚，始屬公允，是責任較重之一方應不
    得向責任較輕之他方請求離婚（最高法院著有94年度台上字
    第2059號判決可資參考）。
  (二)經查，原告主張被告於83年6 月12日，無故自共同住所離家
    出走，行蹤不明，事後雖為警尋獲，但已造成夫妻感情不睦
    ，導致兩人分居迄今已有16年之久等情，已為被告所否認，
    原告復未提出任何事證為佐，自難遽認原告離家之原因，乃
    肇因於被告無故離家所致。且被告抗辯實係原告在外與其他
    女人同居而破壞婚姻之情，已據證人即原告母親鄭張鶯到庭
    證述：原告說他外面有女人，兩造經常吵架，而且在爭小孩
    ，我後來幫被告想辦法，叫他帶小孩去我哥哥那裡住，目的
    是希望他們二人能冷靜，不要常常吵架，後來原告說要報失
    蹤，我就跟原告講說是我叫被告先搬出去了，原告還是去報
    失蹤，之後我認為雙方比較平靜了，大約過了一個月我就叫
    被告帶小孩回來，被告離家期間是一個月，而且不是警察找
    到的；被告事實上都沒有離家過，非常辛苦一人帶小孩，原
    告離家後根本就不關心被告，在外跟別的女人同居，嗣後跟
    同居對象生小孩後，還將小孩戶口遷到我們家，對被告非常
    殘忍；被告對我們很孝順，我身體不好也是被告照顧，原告
    根本不關心我們，小孩都由被告在照顧，兒子已經當兵回來
    ，原告連這個都不知道算什麼父親，我認為兩造婚姻是原告
    的責任比較大，不是被告的問題等語明確（詳見本院100 年
    3 月28日言詞辯論筆錄）；而原告確實曾於84年12月4 日認
    領1 子鄭玉敏，並於87年7 月24日經鄭玉敏之戶口遷入與證
    人鄭張鶯及被告同處乙節，亦有戶籍謄本可參；再佐以兩造
    所生之子鄭淯峻亦證述：兩造感情不好，後來爸爸就離家出
    走跟別人同居，爸爸離家後沒有給我們任何生活費用，我有
    接過爸爸電話4 、5 通，只是說要聽我的聲音，二人分居後
    我沒有再看過兩造有互動，平常是媽媽在照顧我們，媽媽對
    爺爺奶奶很照顧等語，暨兩造所生之女鄭琪蓁證稱：我沒有
    接過爸爸的電話，從我出生就是媽媽在照顧我，二人分居後
    我沒有再看過兩造有互動，平常是媽媽在照顧我們，從小到
    大我只看過爸爸2 、3 次，好像在阿公過世的時候有看過等
    語（均參同上言詞辯論筆錄）。由此可見，本件被告並未曾
    離家出走，僅曾為使兩造冷靜、避免爭吵，在婆婆建議下暫
    居舅舅住處約1 個月而已，反係原告自83年起即在外與他人
    同居，迄今已有16年之久未返家與被告共同生活，棄被告、
    子女及父母不顧，更與他人同居後生有一女，並將該女戶口
    遷入與兩造同戶籍，顯對被告毫無尊重，破壞婚姻甚鉅。從
    而原告規避其對婚姻不忠誠之行為，反指責係被告無故離家
    造成兩人感情失和云云，顯係推諉卸責，難以採認。
  (三)本件徵之婚姻乃一男一女之兩性結合，以組織家庭，共同生
    活為目的，且夫妻生活貴在相互扶持，更應互相協力保持共
    同生活之圓滿及幸福，互負共營家庭及夫妻生活之義務，此
    為維繫婚姻所必要。然原告竟離家在外與其他女人同居長達
    16年，兩人並生有子女，原告之舉顯違反婚姻忠實之義務，
    並逾越夫妻所得忍受之程度，更因此造成兩造間未能經營正
    常夫妻之生活，感情逐漸冷漠，戕害婚姻之維繫。是以原告
    棄被告與其子女不顧，在外與他人同居長達16年之久且生有
    1 女之情，本件縱認兩造婚姻中關於彼此扶持、關愛之特質
    已蕩然無存，夫妻應誠摰互信之感情基礎亦已經不復存在，
    依一般人之生活經驗，可認已難期修復，但顯應由原告一方
    負責至明。
五、綜上事證，本件縱認兩人婚姻業因雙方分居長達16年之久，
    達有名無實之程度，致婚姻生活難以正常維持，然所以導致
    如此之結果，既肇因於原告長期離家在外與他人同居所致，
    亦係應由原告負主要責任，從而原告依據民法第1052條第2
    項規定訴請判准兩造離婚，顯非正當，不應准許。
六、本件事證已臻明確，兩造其餘攻擊、防禦方法及舉證，經本
    院斟酌後，認對本件判決結果不生影響，爰無一一審究論述
    之必要，末此敘明。
七、訴訟費用裁判之依據：民事訴訟法第78條。
中    華    民    國   100    年    3     月    31    日
                      家事法庭  法  官  邱景芬
以上正本係照原本作成。
如對本判決上訴，須於判決送達後20日之不變期間內，向本院提
出上訴狀。如委任律師提起上訴者，應一併繳納上訴審裁判費。
中    華    民    國   100    年    3     月    31    日
                                書記官  高小婷